臺灣高雄地方法院刑事判決　　　　　　95年度簡上字第1356號
上　訴　人
即　被　告　丁○○
上列上訴人因詐欺案件，不服本院高雄簡易庭中華民國95年10月
20日95年度簡字第6334號第一審簡易判決（聲請簡易判決處刑案
號：臺灣高雄地方法院檢察署95年度偵字第20964 號），提起上
訴，及臺灣高雄地方法院檢察署檢察官移送併辦（95年度偵字第
30713 、30961 號），本院管轄之第二審合議庭判決如下：
    主  文
原判決撤銷。
丁○○幫助犯詐欺取財罪，處有期徒刑肆月，如易科罰金，以銀
元佰元（即新臺幣玖佰元）折算壹日。
    事  實
一、丁○○明知提供金融帳戶存摺、印章、提款卡（金融卡）、
    提款密碼等物予陌生人士使用，有可能遭不法利用，以利他
    人遂行財產犯罪（包括詐欺取財）之目的，竟以縱使有人持
    其金融帳戶作為詐欺取財之犯罪工具，亦不違背其本意之幫
    助犯意，於民國95年6 月20日至同年月23日間之某日，在不
    詳地點將其於高雄德智郵局開設之局號0000000 號、帳號00
    00000 號帳戶之存摺、印章、提款卡、提款密碼及於華南商
    業銀行高雄博愛分行（下稱華南銀行）開設之帳號00000000
    0000號帳戶之存摺、印章，交給真實姓名年籍不詳之成年人
    使用。嗣前開取得存摺、印章、提款卡、提款密碼之人及其
    他真實姓名年籍不詳之人，即先後於：
  (一)95年6 月23日13時55分許，假冒臺灣臺北地方法院檢察署人
    員，撥打電話給戊○○，佯稱其涉犯詐欺案件，未於95年6
    月3 日到庭，要被凍結存款等語，而要求戊○○將存款匯至
    指定帳戶以便保管，戊○○誤信為真，乃於同日16時24分許
    匯款新臺幣（下同）87萬元至對方指定帳戶即丁○○上開郵
    局帳戶內。
  (二)95年6 月26日8 時30分許，撥打電話給乙○○，佯稱其帳號
    遭冒用，必須清查帳戶做安全保護，乙○○誤信為真，即辦
    理網路跨行轉帳，於同日某時自其帳戶轉帳99萬元至丁○○
    上開華南銀行帳戶內，再於翌日（27日）某時轉帳40萬6800
    元至丁○○上開華南銀行帳戶內，共計139萬6800元。
  (三)95年6 月27日8 時許，撥打電話給甲○○，佯稱其涉嫌詐欺
    洗錢，須將私人帳戶內款項匯至指定帳戶等語，甲○○誤信
    為真，於同日10時40分許將4 萬元匯入對方指定帳戶即丁○○前開華南銀行帳戶內。
二、案經戊○○訴由高雄市政府警察局新興分局及高雄市政府警
    察局三民第一分局移請臺灣高雄地方法院檢察署檢察官偵查
    後聲請簡易判決處刑及移送併辦。
    理  由
一、訊據上訴人即被告丁○○矢口否認有何幫助詐欺取財之犯行
    ，辯稱：其所有前開郵局之存摺、印章、提款卡及華南銀行
    帳戶之存摺、印章，均因放置於其所駕駛之計程車上而失竊
    云云。經查：
  (一)程序方面：
    證人戊○○、乙○○、甲○○於警詢時所為陳述，及德智郵
    局客戶歷史交易清單、戊○○郵政國內匯款執據、被告華南
    銀行帳戶開戶至今存款往來明細表、乙○○存摺明細、甲○○郵政跨行匯款申請書各1 份，均屬被告以外之人於審判外
    之言詞或書面陳述，而公訴人及被告就上開言詞、書面陳述
    ，於本院調查證據時知有刑事訴訟法第159 條第1 項不得為
    證據之情形，均未於言詞辯論終結前聲明異議，視為同意作
    為證據，本院審酌該等言詞、書面陳述作成之情形均屬正常
    ，並無何違背法定程序之情形，且與待證事實有關聯性，認
    適當作為證據，故上開言詞、書面陳述依刑事訴訟法第159
    條之5 之規定，均具有證據能力。
  (二)實體方面：
  1.被告自承曾開立上開郵局帳戶，並於95年6 月14日、20日分
    別更換印鑑、密碼及申請使用語音、網路服務，另於95年6
    月14日開立上開華南銀行帳戶之事實，而告訴人戊○○、被
    害人乙○○、甲○○分別於95年6 月23日13時55分許、同年
    月26日8 時30分許、同年月27日8 時許接獲真實姓名年籍不
    詳之成年人所撥打之電話，遭對方以如犯罪事實欄所示之方
    式詐騙後，陷於錯誤而分別匯款87萬元、139 萬6800元、4
    萬元至被告上開郵局、華南銀行帳戶內等事實，業據證人即
    告訴人戊○○、被害人乙○○、甲○○於警詢時分別證述明
    確，此外，並有被告郵政存簿儲金立帳申請書、郵政存簿儲
    金帳戶申請變更帳戶事項申請書、德智郵局客戶歷史交易清
    單、戊○○郵政國內匯款執據、被告華南銀行帳戶開戶申請
    資料、印鑑卡、開戶至今存款往來明細表、乙○○存摺明細
    、甲○○郵政跨行匯款申請書各1 份在卷可稽，均堪信為真
    實。
  2.被告雖辯稱係因要從事買賣精油生意而申請使用郵局帳戶語
    音、網路服務及開立華南銀行帳戶，後來將郵局帳戶存摺、
    印章、提款卡及華南銀行帳戶存摺、印章放在所駕駛之計程
    車內而遭竊，密碼寫在存摺裡，沒有將上開帳戶交給他人使
    用，因為帳戶遺失，精油生意就不能做了，還沒開始做生意
    就退回去了云云，惟被告於本院審理時已供稱要做精油生意
    時，除上開2 個帳戶外，尚有1 個土地銀行之帳戶可供使用
    等語（見本院96年2 月14日審判筆錄），則被告於打算從事
    精油生意時既已有土地銀行帳戶可供使用，實無另行申請使
    用郵局帳戶語音、網路服務及開立華南銀行帳戶做生意之必
    要；且若被告確有要做買賣精油生意之意，縱使上開郵局、
    華南銀行帳戶存摺、印章、提款卡等物遺失或變成警示帳戶
    無法使用，亦可使用土地銀行帳戶或再行開立其他金融機構
    帳戶以供使用，豈會因上開存摺、印章、提款卡等物遺失即
    放棄精油生意？此外，參以被告於上開帳戶存摺、印章、提
    款卡失竊後並無報警或掛失紀錄，而金融存款帳戶存簿、印
    章、提款卡之使用，具有相當之專屬性、私密性，不論關係
    是否親密，為防止他人探知內容或非法使用，無不妥當保存
    ，衡情茍如被告所辯，該存摺、印章、提款卡遺失，則為防
    止他人非法使用該帳戶，理當儘速報警並申報掛失而據以補
    發才是，乃被告竟然未向警方報案或向郵局、銀行辦理掛失
    ，而容任他人得以使用該帳戶，顯然與吾人智識與日常生活
    經驗不符，況衡諸一般人使用金融帳戶提款之習慣，為避免
    遺失存摺或提款卡時，帳戶內之存款遭人盜領，通常均將提
    款卡、存摺與提款密碼分別存放，而不至於將密碼與提款卡
    同時存放，否則密碼之設定即失其意義，足認被告辯稱上開
    郵局及華南銀行帳戶之存摺、印章、提款卡係因放在其所駕
    駛之計程車上失竊，且提款密碼寫在存摺裡云云，與常情不
    符，係事後卸責之詞，不足採信。
  3.另自實施詐騙之人角度審酌，渠等既知以他人之帳戶掩飾犯
    罪所得，當係聰明狡詐之徒，而非智商愚昧之人，渠等當知
    社會正常之人如其帳戶存摺、提款卡遺失或遭竊，為防止拾
    得或竊得存摺、提款卡之人盜領其存款或使用其帳戶，必於
    發現後立即向金融機構辦理掛失止付。於掛失止付後，渠等
    即無法以拾得或竊得之存摺、提款卡提領該帳戶內之存款。
    渠等如以此等帳戶作為其犯罪工具，則在其向他人詐騙，並
    令被害人將款項匯入該帳戶後，卻又極有可能因帳戶所有人
    掛失止付而無法提領，則其等大費周章從事犯罪行為，甘冒
    犯罪後遭追訴、處罰之風險，卻只能為他人作嫁衣，此等損
    人不利己之舉，又豈是聰明狡詐之實施詐騙罪犯所會犯之錯
    誤。簡言之，從事此等財產犯罪之人，若非確定該帳戶不會
    被帳戶所有人掛失止付，應不至於以該帳戶從事於財產犯罪
    ，而此等確信，在該帳戶係拾得或竊得之情形，實無發生之
    可能。故被告辯稱其帳戶係遭竊而被他人使用云云，顯有重
    大悖於常情之處，殊不足採，其確有將上開郵局帳戶之存摺
    、印章、提款卡、提款密碼及華南銀行商銀帳戶之存摺、印
    章提供予不詳姓名、年籍之成年人使用，以遂行詐欺取財犯
    行乙節，已足認定。
  4.又查，被告係於95年6 月14日、20日分別更換上開郵局帳戶
    印鑑、密碼及申請使用語音、網路服務，另於95年6 月14日
    開立上開華南銀行帳戶，而上開郵局、華南銀行帳戶係於95
    年6 月23日、26日、27日始遭不詳姓名、年籍之人用來當作
    詐欺取財之存提款帳戶，已如前述，則被告固可能係將上開
    2 個帳戶之存摺、印章、提款卡、提款密碼先後交付予不詳
    姓名年籍之人，亦有可能係同時交付，而因檢察官並未舉證
    證明上開2 個帳戶存摺、印章、提款卡、提款密碼是由被告
    先後分開交付予不詳姓名年籍之人，就此部分即應為對被告
    較有利之認定，亦即認定被告係於95年6 月20日至同年月23
    日間之某日，將該2 個帳戶之存摺、印章、提款卡及提款密
    碼同時交付予不詳姓名年籍之人使用。
  5.一般人至金融機構申請開立帳戶，其目的不外乎利用該帳戶
    作存、提款、轉帳等財產之金錢支配處分，故對於帳戶印章
    及金融機構發給之存摺、提款卡、提款密碼等物品、資料，
    無不妥為保存，以防遺失或被盜用，損及個人財產權益，並
    遭濫用為財產犯罪之工具。且個人存摺與存戶印鑑章、提款
    卡結合，專有性甚高，更非一般自由流通使用之物，縱需交
    他人使用，亦必基於信賴關係或特殊事由，自不可能隨意交
    予不熟識之人任意使用。又以現在郵局、銀行開戶手續之簡
    便，需用者儘可自行申請，是苟有不熟識之人欲借用存摺使
    用，或甘願支付代價而利用他人郵局、銀行帳戶供資金流通
    ，一般人本於生活經驗及認識，足以懷疑需用者，係基於隱
    瞞資金流向或行為人身份之不法目的，與利用他人之郵局、
    銀行帳戶為犯罪工具有關。按刑法上之故意，可分為直接故
    意與不確定故意（間接故意），所謂「不確定故意」，係指
    行為人對於構成犯罪之事實，預見其發生而其發生並不違背
    其本意者，刑法第13條第2 項定有明文。被告明知金融機構
    帳戶係個人理財之重要工具，且關係個人財產、信用之表徵
    ，不能隨意交予他人使用，被告係成年且有正常辨識能力之
    人，對於他人會持其所提供之金融機構帳戶進行犯罪應有所
    預知，其竟將其所開立之帳戶供人使用，對於他人持用犯罪
    之事實，自不違背其本意，足見被告有幫助他人利用其帳戶
    犯罪之不確定故意，應無疑義，被告主觀上有幫助詐欺取財
    之故意甚明。本件事證明確，被告犯行已堪認定。
二、被告行為後，於94年1 月7 日修正、同年2 月2 日公布之刑
    法，已自95年7 月1 日開始施行（下稱修正後刑法），修正
    前刑法第339 條第1 項詐欺取財罪法定刑為「5 年以下有期
    徒刑、拘役或科或併科1 千元以下罰金」，而依罰金罰鍰提
    高標準條例第1 條前段、修正前刑法第33條第5 款之規定，
    罰金數額得提高至10倍，且罰金數額下限為1 元以上，然依
    修正後刑法第33條第5 款、刑法施行法第1 條之1 （於95年
    6 月14日增訂公布，自同年7 月1 日開始施行）規定，刑法
    修正後前開法條之法定刑度為「5 年以下有期徒刑、拘役或
    科或併科新臺幣3 萬元以下罰金」，罰金數額下限提高為新
    臺幣1 千元以上，並以百元計算之。是以詐欺取財罪修正後
    之法律效果對被告而言較為不利，本件應依刑法第2 條第1
    項前段，適用行為時即修正前刑法第339 條第1 項規定論罪
    科刑。再按刑法上之幫助犯，係對於犯罪與正犯有共同之認
    識，而以幫助之意思，對於正犯資以助力，而未參與實施犯
    罪之行為者而言（最高法院75年度台上字第1509號、88年度
    台上字第1270號判決意旨參照）；是以，如未參與實行犯罪
    構成要件之行為，且係出於幫助之意思提供助力，即屬幫助
    犯，而非共同正犯。又連續幫助與幫助連續為不同之犯罪態
    樣，如基於概括犯意，多次幫助他人犯罪，為連續幫助，該
    幫助者有多次犯罪行為；如以一幫助行為，幫助他人連續犯
    罪，則為幫助連續，就幫助犯而言，僅有1 次犯罪行為（最
    高法院87年度台上字第3865號判決參照）。本件被告提供上
    開郵局、華南銀行帳戶予不詳姓名年籍之成年人，作為實行
    詐欺取財之犯罪工具，其單純提供帳戶供人使用之行為，並
    不等同於向被害人施以欺罔之詐術行為，且亦無證據證明被
    告有參與詐欺取財犯行之構成要件行為，或與該不詳姓名之
    人有詐欺取財之犯意聯絡，是被告提供帳戶供人使用之行為
    ，對於他人遂行詐欺取財犯行，資以助力，揆諸上開判決意
    旨，核被告所為，係犯刑法第30條第1 項、修正前刑法第
    339 條第1 項詐欺取財罪之幫助犯。上開不詳姓名之人先後
    3 次對告訴人戊○○、被害人乙○○、甲○○之詐欺取財行
    為，時間緊接，手法相同，觸犯構成要件相同之罪名，顯係
    基於概括犯意為之，為連續犯，應依法論以一罪（該不詳姓
    名之人行為後，刑法第56條連續犯之規定，已自95年7 月1
    日起刪除，此刪除雖非犯罪構成要件之變更，但顯已影響行
    為人刑罰之法律效果，自屬法律有變更，比較新舊法結果，
    舊法規定對行為人較有利，自應依刑法第2 條第1 項前段，
    適用修正前刑法第56條，就該不詳姓名之人上開3 次詐欺犯
    行論以連續犯），而被告係以1 個提供帳戶之行為，幫助該
    不詳姓名之人連續3 次詐欺取財，衡諸上開說明，仍只有1
    個犯罪行為，不構成幫助犯之連續犯，而為幫助連續。被告
    幫助他人犯前開詐欺取財罪，依刑法第30條第2 項之規定，
    按正犯之刑減輕之。被告幫助前開不詳姓名之人對被害人乙○○、甲○○詐欺取財部分之犯行雖未經起訴，然與檢察官
    聲請簡易判決處刑書所載犯行（被告幫助前開不詳姓名之人
    對告訴人戊○○詐欺取財）為單純一罪關係，前已述及，自
    為本件起訴效力所及，本院應併予審判，附此敘明。
三、本件被告犯罪事證明確，原審予以論罪科刑，固非無見，惟
    原審未及審酌被告幫助不詳姓名年籍之人對被害人乙○○、
    甲○○詐欺取財部分之犯行，尚有未合。被告以其並無幫助
    詐欺取財之犯行，不應論罪科刑為由提起上訴，指摘原判決
    不當，雖無理由，惟原判決既有前述之瑕疵，自應由本院予
    以撤銷改判。爰審酌被告將郵局、銀行帳戶交由他人使用，
    供他人逃避犯罪之查緝，破壞社會治安及有礙金融秩序，助
    長犯罪歪風，並增加追緝犯罪及被害人尋求救濟之困難，行
    為實有不當，及其犯罪動機、目的、手段、所生危害等一切
    情狀，量處如主文第2 項所示之刑。又本件雖係由被告提起
    上訴，但因原審漏未審酌被告幫助不詳姓名年籍之人對被害
    人乙○○、甲○○詐欺取財部分之犯行，致適用法條不當，
    而經本院上訴審合議庭撤銷原判決，依刑事訴訟法第370 條
    但書規定，自得諭知較重於原審判決之刑，附此敘明。
四、被告行為時之刑法第41條第1 項前段規定：「犯最重本刑為
    5 年以下有期徒刑以下之刑之罪，而受6 個月以下有期徒刑
    或拘役之宣告，因身體、教育、職業、家庭之關係或其他正
    當事由，執行顯有困難者，得以1 元以上3 元以下折算1 日
    ，易科罰金。」關於易科罰金之折算標準，修正前罰金罰鍰
    提高標準條例第2 條前段（自95年7 月1 日起已刪除）規定
    ，就其原定數額提高為100 倍折算1 日，則本件被告行為時
    之易科罰金折算標準，應以銀元300 元折算1 日，經折算為
    新臺幣後，即應以新臺幣900 元折算1 日。惟刑法第41條第
    1 項前段已於95年7 月1 日修正公布施行，修正後規定為：
    「犯最重本刑為5 年以下有期徒刑以下之刑之罪，而受6 個
    月以下有期徒刑或拘役之宣告者，得以新臺幣1 千元、2 千
    元或3 千元折算1 日，易科罰金。」比較修正前後易科罰金
    之折算標準，以修正公布施行前之規定較有利於被告，自應
    依刑法第2 條第1 項前段，適用修正前刑法第41條第1 項前
    段規定，定其折算標準，而諭知本件易科罰金之折算標準。
據上論斷，應依刑事訴訟法第455 條之1 第1 項、第3 項、第
369 條第1 項前段、第364 條、第299 條第1 項前段、第370 條
但書，刑法第2 條第1 項前段、第30條第1 項前段、第2 項，修
正前刑法第339 條第1 項、第41條第1 項前段，罰金罰鍰提高標
準條例第1 條前段，修正（廢止）前罰金罰鍰提高標準條例第2
條，判決如主文。
本案經檢察官丙○○到庭執行職務。
中　　華　　民　　國　　96　　年　　3 　　月　　6 　　日
                刑事第二庭    審判長法　官  邱永貴
                                    法　官  李昆南
                                    法  官  楊筑婷
以上正本證明與原本無異。
不得上訴。
中　　華　　民　　國　　96　　年　　3 　　月　　6 　　日
　　　　　　　　　　　　　　　　　　書記官　林靜慧
附錄本案論罪科刑法條：
中華民國刑法第339條
意圖為自己或第三人不法之所有，以詐術使人將本人或第三人之
物交付者，處5 年以下有期徒刑、拘役或科或併科1 千元以下罰
金。
以前項方法得財產上不法之利益或使第三人得之者，亦同。
前二項之未遂犯罰之。
